【裁判字號】    94,訴,249
【裁判日期】    950303
【裁判案由】    拆屋還地等
【裁判全文】
臺灣士林地方法院民事判決               94年度訴字第249號
原      告  丙○○
訴訟代理人  蔡志雄律師
複代理人    張仁興律師
被      告  丁○○
            甲○○○
            戊○○
上2人共同
訴訟代理人  乙○○
上列當事人間請求拆屋還地等事件，本院於民國95年2 月17日言
詞辯論終結，判決如下：
    主  文
被告戊○○應自坐落臺北縣淡水鎮○○段砲台埔小段22-3、22-1
5 地號土地如附圖所示Ａ、Ｂ部分（門牌淡水鎮○○街15號，面
積共42平方公尺）之建物遷出。
被告丁○○應將前項建物拆除，將附圖所示Ａ部分土地返還原告
及全體共有人，將附圖所示Ｂ部分土地返還原告。
被告丁○○應自民國88年12月30日起至返還前項附圖所示Ａ部分
土地之日止，按月給付原告新台幣參佰壹拾柒元，及自民國94年
10 月7日起至返還前項附圖所示Ｂ部分土地之日止，按月給付原
告新台幣參佰捌拾肆元。
原告其餘之訴駁回。
訴訟費用由被告丁○○負擔十分之九，餘由原告負擔，。
本判決第一項至第三項，於原告以新台幣伍拾伍萬壹仟元或等值
之銀行可轉讓定期存單供擔保後，得假執行。
原告其餘假執行之聲請駁回。
    事實及理由
一、原告主張：原告為坐落淡水鎮○○段砲台埔小段22-3地號土
    地之共有人，應有部分5分之1，並為同地段22-15地號土地
    之所有權人，被告甲○○○、丁○○未經原告及前述22-3地
    號土地共有人全體同意，無正當權源，在前述22-3、22-15
    地號土地如附圖所示Ａ、Ｂ部分（面積共42平方公尺），興
    建門牌淡水鎮○○街15號房屋（下稱系爭建物），並由被告
    戊○○承租直接占有使用中，已構成無權占有，原告自得依
    民法第767 第1 項條、第821 條規定，請求被告戊○○自系
    爭建物遷出，及被告甲○○○、丁○○將系爭建物拆除，並
    將坐落土地分別返還原告及全體共有人。又被告丁○○、甲○○○並受有相當於租金之不當得利，致原告受有損害，原
    告爰請求被告就上開附圖所示Ａ部分土地，自88年12月30日
    起（即起訴前5 年），就附圖所示Ｂ部分土地，自94年10月
    7 日起（即原告取得取得所有權之日），均至返還土地之日
    止，比照土地法第105 條、第97條規定，分別依申報地價新
    台幣（下同）8,000 元、8,240 元年息10% 之標準計算，按
    月連帶給付原告各453 元、549 元之損害金。為此，依民法
    第767 條前段、第821 條、第179 條等規定，提起本訴。並
    聲明：１、如主文第1 項、第2 項所示；２、被告甲○○○
    、丁○○應自88年12月30日起至返還上開附圖Ａ部分土地之
    日止，按月連帶給付原告以453 元計算，以及自94年10月7
    日起至返還上開附圖Ｂ部分土地之日止，按月連帶給付原告
    以549 元計算之不當得利；３、願以現金或等值之銀行可轉
    讓定期存單供擔保，請准宣告假執行。
二、被告甲○○○、丁○○則以：１、系爭建物原係被告丁○○
    祖父李兆麟所建，其過世後，由被告丁○○之父親繼承，丁○○父親已交代系爭建物分配予被告丁○○，處分權人係被
    告丁○○，因稅捐處查核要求申報房屋稅，而被告丁○○居
    於台北不方便，才以被告甲○○○之證件及印章申請；２、
    系爭建物乃日據時代即已存在並保留之合法建物，即原來84
    3 建號房屋，而門牌新生街16、17號房屋，建築時基地有移
    位不確實之情形，原基地為被告丁○○祖父李兆麟所有，嗣
    與原告姊夫合建，依建物平面圖可知，合建當時土地上原有
    843 建號建物僅拆除一部分，保留部分即現有之系爭建物，
    可知當時系爭建物所有權人和土地所有權人應有協議同意系
    爭建物有占有之權源，原告本即知悉系爭建物占有土地之情
    形，被告非無權占有等語，資為抗辯。被告戊○○則辯稱：
    伊在86年間頂店而承租系爭建物，每年簽約，伊不清楚土地
    係何人所有等語。均聲明：原告之訴駁回。
三、本件不爭執事項：
  (一)原告為坐落淡水鎮○○段砲台埔小段22-3地號土地共有人之
    一，於86年6月6日登記取得所有權，應有部分5分之1，其他
    共有人為程懷英、曾榮華、盧建均、趙雅麗。另原告於94年
    10月7日登記取得同上地段22-15地號土地所有權全部。
  (二)門牌淡水鎮○○街15號房屋（即系爭建物），係坐落淡水鎮
    ○○段砲台埔小段22-3、22-15 地號土地，如附圖所示Ａ、
    Ｂ部分，面積共計42平方公尺。
  (三)被告丁○○對於系爭建物享有處分權。
  (四)系爭建物由被告甲○○○於90年3 月20日向台北縣政府稅捐
    稽徵處淡水分處申請房屋稅籍登記，迄今房屋稅納稅義務人
    均為被告甲○○○。
  (五)系爭建物現由被告戊○○實際占有使用中，其約自86年間起
    ，向被告丁○○之父親李甫義（即被告甲○○○之配偶）承
    租，逐年續約，被告丁○○之父親死亡後，由被告甲○○○
    與戊○○訂立租賃契約，最近期之租約期限自94年1 月1 日
    起，迄94年12月31日止，現仍繼續承租使用。
    以上事實，有原告提出之土地謄本、被告戊○○提出之房屋
    租賃契約影本，及台北縣政府稅捐稽徵處淡水分處94年5月
    5日、94年5月24日北稅淡二字第0940008108號暨第09400094
    98號函檢送之房屋課稅現值核計表、房屋現值申報書與承諾
    書影本在卷可參，且經本院會同台北縣淡稅地政事務所測量
    人員現場履勘查明，並囑託該所測量人員測繪複丈成果圖存
    卷足憑，復為兩造所不爭執，自堪認定。
四、本件爭點之論述：
    原告主張被告甲○○○、丁○○享有處分權之系爭建物，無
    權占有原告與他人共有或單獨所有之土地，而請求現承租系
    爭建物之被告戊○○自系爭建物遷出，及被告甲○○○、丁○○拆除系爭建物返還土地，並給付相當於租金之不當得利
    ，被告則分別以前詞置辯，是以本件所應審究之爭點，應在
    於：(一)被告甲○○○是否為系爭建物之處分權人？(二)系爭建
    物有無占有系爭土地之合法權源？(三)被告甲○○○、丁○○
    應否給付不當得利？適當金額為何？
    茲分別論述如下：
  (一)被告甲○○○是否為系爭建物之處分權人？
    原告雖主張被告丁○○於94年4月13日言詞辯論時表示系爭
    建物非其單獨所有，由上一代管理云云，且依房屋稅籍申請
    資料及被告甲○○○簽署之承諾書，足證被告甲○○○亦為
    系爭建物之處分權人等語。經核，系爭建物係以被告甲○○○之名義向台北縣政府稅捐稽徵處淡水分處申請房屋稅籍登
    記，固如前述，惟按，房屋稅籍資料僅係稅務行政管理之憑
    據，尚不足表徵建物實質上之所有權或處分權之歸屬。而有
    關系爭建物之處分權，被告丁○○於94年4 月13日第1 次言
    詞辯論時，雖否認其就系爭建物有單獨之處分權，惟被告甲○○○於94年8 月3 日言詞辯論時已陳明系爭建物係分配予
    被告丁○○，因丁○○居於台北不方便，始以其名義申請之
    情，且被告甲○○○之代理人即被告丁○○之弟乙○○亦陳
    明：房屋稅籍申請資料係伊代母親書寫，因哥哥（即丁○○
    ）不方便，才這樣做，伊另有弟弟，對於系爭建物權利歸屬
    丁○○，沒有爭議，以母親名義出租是伊哥哥同意要讓母親
    收租金，系爭建物處分權人是丁○○等情在卷（參見94年8
    月3 日及12月8 日言詞辯論筆錄），而被告丁○○於94年12
    月8 日言詞辯論時亦自承系爭建物是父親留給伊等語，自以
    各繼承人間相互一致之陳述為可採，堪認系爭建物已經繼承
    人協議分割由被告丁○○單獨取得處分權，被告甲○○○自
    非處分權人。
  (二)系爭建物有無占有系爭土地之合法權源？
  １、按，當事人主張有利於己之事實者，就其事實，有舉證之
      責任，民事訴訟法第277 條定有明文。而以無權占有為原
      因，請求返還所有物之訴，被告對原告就其物有所有權存
      在之事實無爭執，而僅以非無權占有為抗辯者，原告於被
      告無權占有之事實，無舉證責任。被告應就其取得占有，
      係有正當權源之事實證明之。如不能證明，則應認原告之
      請求為有理由。此有最高法院72年度台上字第1552號判決
      要旨足參。系爭建物所坐落土地為原告所共有或單獨所有
      ，已如前述，被告丁○○抗辯其非無權占有云云，自應就
      其有合法占有權源之利己事實負舉證之責。被告丁○○雖
      抗辯：系爭建物即原來843 建號房屋，原土地為祖父李兆
      麟所有，合建時僅部分拆除，保留現有系爭建物部分，有
      協議同意系爭建物有占有權源云云，並提出土地登記謄本
      、建物測量成果圖騰本、建物平面圖影本及照片等為證，
      然為原告所否認。經查，坐落原淡水鎮○○○○段第22、
      22-1地號土地上第843 建號房屋原所有權人雖為李兆麟，
      惟於61年6 月7 日即因法院拍賣，由第三人王作魁取得所
      有權，並於同年9 月21日完成所有權登記，且該建物於62
      年7 月24日已全部因拆除辦理滅失登記，當時建物之權利
      人即第三人王作魁，另上開22-1地號土地於66年間分割出
      22-3地號土地等情，有台北縣淡水地政事務所94年12月30
      日北縣淡地測字第0940015035號函暨函附之建物人工登記
      簿及土地登記簿影本在卷可稽，被告所辯系爭建物即上開
      原843 建號未拆除保留部分云云，自難以憑採，況且，若
      果系爭建物確為上開原843 建號未拆除部分，則該建物已
      屬第三人王作魁所有，被告亦無法律上之權源。至於被告
      所提出之建物平面圖及照片，均為原告所否認，亦無足認
      定確為系爭建物坐落位置或原有建物之照片，均不足憑認
      該建物有何占有上開土地之合法權源。再者，上開22-1地
      號土地原雖亦為李兆麟所有，然亦同因前述法院拍賣，由
      第三人王作魁取得所有權，並於61年9 月21日完成所有權
      登記之事實，亦有被告提出之人工登記簿土地登記謄本在
      卷足參，則被告抗辯原基地為祖父李兆麟所有，嗣與原告
      姊夫合建云云，即難認屬實，而被告亦未能主張並舉證其
      所指原有合建契約之當事人及確實約定內容為何，所述自
      無足採。此外，被告又未能主張及舉證系爭建物有何占有
      土地之正當權源，自難認定其有占有系爭土地之合法權源
      。
  ２、按，所有人對於無權占有或侵奪其所有物者，得請求返還
      之。又，各共有人對於第三人，得就共有物之全部為本於
      所有權之請求。但回復共有物之請求，僅得為共有人全體
      之利益為之。民法第767 條第1 項、第821 條分別定有明
      文。而建物之拆除為事實上之處分，未辦理所有權第一次
      登記之建物或工作物之拆除，自以享有處分權之人始得為
      之。本件系爭建物所坐落土地，分別為原告所共有或單獨
      所有，被告丁○○享有處分權之系爭建物，占有上開土地
      ，無合法權源，自構成無權占有，而現直接占有使用系爭
      建物之被告戊○○亦無其他占有之正當權源，是以，原告
      依前揭規定，訴請被告戊○○自系爭建物遷出，及被告丁○○將系爭建物拆除，並返還坐落土地予原告及全體共有
      人，自屬有據。
  ３、至於被告甲○○○，並非系爭建物之處分權人，自無拆除
      系爭建物之權能，其係僅經被告丁○○同意而與被告戊○○訂立租賃租約，並非占有系爭建物所座落土地之獨立占
      有人，亦不構成無權占有，原告並請求被告甲○○○拆除
      系爭建物返還土地部分，即非有據。
  (三)被告甲○○○、丁○○應否給付不當得利？適當金額為何？
  １、按，無法律上之原因而受利益，致他人受損害者，應返還
      其利益。民法第179 條段亦有明文。又無權占有他人之土
      地，依社會之通常觀念，可能獲得相當於租金之利益，且
      致他人受有相當於租金之損害。本件被告丁○○無權占有
      上開土地，既堪認定，原告主張其受有相當於租金之不當
      得利，致原告受有損害，而請求就占有上開22-3地號土地
      部分，自起訴前5 年起算，就占有上開22-15 地號土地部
      分，自原告取得土地所有權之日起算不當得利，亦屬有據
      。
  ２、至於被告甲○○○，並非系爭建物之處分權人，不構成無
      權占有，已如前述，是原告請求被告甲○○○給付不當得
      利部分，則非有據。
  ３、關於相當於租金不當得利之適當金額，按，城市地方房屋
      之租金，以不超過土地及其建築物申報總價年息10% 為限
      。此於租用基地建築房屋時準用之。土地法第97條第1項
      、第105條分別定有明文。而上開22-3、22-15 地號土地
      ，地目均為建，被告丁○○占有上開土地係作為系爭建物
      基地使用，而系爭建物為1 層樓鐵皮屋頂磚牆建築之平房
      ，由被告戊○○經營餐飲店，後方及左右分別為5 層樓、
      7 層樓作為住宅使用之建築，又系爭建物鄰近淡水鎮○○
      街、三民街、新生街、建設街交叉路口，交通便利，附近
      1 樓之建物多作為店面營業使用等情，已經本院現場履勘
      明確，有勘驗筆錄在卷足按。本院審酌上情，認原告主張
      按前揭土地法規定之上限，以土地申報地價年息10% 計算
      相當於租金之不當得利，核屬過高，應以按土地申報地價
      年息7%為計算標準，較為允當。而原告主張就上開22-3地
      號土地部分，均以86年7 月之申報地價計算，該筆土地當
      時之申報地價為8,000 元，另上開22-15 地號土地，94年
      10 月 間之申報地價為8,240 元，有原告提出土地謄本及
      地價第二類謄本在本可憑。則依系爭建物占有上開土地之
      面積、前述申報地價、計算標準之比率及原告所有權權利
      範圍等核算結果，被告丁○○應給付原告之不當得利金額
      ，就附圖Ａ即坐落上開22-3地號土地部分，每月應為317
      元（34x8 ,000x7%x1/12x1/5=317 ，小數點以下捨去），
      就附圖Ｂ即占有22-15 地號土地部分，每月應為384 元（
      8x8,240x 7%x1/12=384，小數點以下捨去）。原告請求超
      逾上開金額部分，即不應准許。
五、從而，原告本於民法第767 條前段、第821 條、第179 條等
    規定，請求：１、被告戊○○應自坐落台北縣淡水鎮○○段
    砲台埔小段22-3、22-15 地號土地如附圖所示Ａ、Ｂ部分（
    門牌淡水鎮○○街15號，面積共42平方公尺）之建物遷出，
    ２、被告丁○○應將前項建物拆除，將附圖所示Ａ部分土地
    返還原告及全體共有人，將附圖所示Ｂ部分土地返還原告，
    ３、被告丁○○應自88年12月30日起至返還前項附圖所示Ａ
    部分土地之日止，按月給付原告317 元，及自94年10月7 日
    起至返還前項附圖所示Ｂ部分土地之日止，按月給付原告
    384 元，為有理由，應予准許。逾此範圍之請求，則無理由
    ，應予駁回。
六、原告陳明願供擔保聲請宣告假執行，就其勝訴部份，核無不
    合，爰酌定相當之擔保金額准許之。至其餘假執行之聲請，
    則失所附麗，應併予駁回。
七、本件判決基礎已臻明確，兩造其餘攻擊防禦方法及訴訟資料
    經本院審酌後，核與判決不生影響，無一一論述之必要，併
    予敘明。
八、據上論結，本件原告之訴為有一部理由，一部無理由，依民
    事訴訟法第79條、第85條第1 項但書、第390 條第2 項，判
    決如主文。
中    華    民    國    95    年    3     月    3     日
                  民事第二庭  法  官  施月燿
以上正本證明與原本無異。
如對本判決上訴須於判決送達後20日內向本院提出上訴狀。
中    華    民    國    95    年    3     月    8     日
                              書記官  韓金發


司法院資訊處製作；財團法人民間司法改革基金會備份。
